【裁判字號】    95,台上,5337
【裁判日期】    950928
【裁判案由】    偽造文書
【裁判全文】
最高法院刑事判決            九十五年度台上字第五三三七號
上  訴  人  丙○○
選任辯護人  曾冠棋律師
上  訴  人  甲○○
            乙○○
                    之1
上列上訴人等因偽造文書案件，不服台灣高等法院中華民國九十
二年十一月二十五日第二審判決（九十一年度上訴字第三一一二
號，聲請案號：台灣基隆地方法院檢察署九十年度偵字第三九四
二號），提起上訴，本院判決如下：
    主  文
原判決撤銷，發回台灣高等法院。
    理  由
本件原判決認定：上訴人丙○○原在台北縣林口鄉○○路七十一
之二號經營瑞發精品傢具行，其母胡黃真妹則在台北縣瑞芳鎮○
○路一八０號經營瑞發鐵櫃行。緣於民國八十九年十二月間，上
訴人乙○○向丙○○表示陳任寬（綽號ＣＫ，另案審理中）在做
偽造信用卡，要帶其到瑞發鐵櫃行「假消費、真刷卡」，徵得丙
○○之同意後，上訴人甲○○及乙○○、陳任寬、綽號「ＤＡ」
之成年人即與丙○○共同基於偽造文書及意圖為自己不法所有之
概括犯意聯絡，陸續於如原判決附表所示之時間，在丙○○所經
營之瑞發精品傢具行內，由陳任寬提供偽造之信用卡，用該傢具
行所設置之讀卡機刷卡，列印出如原判決附表一所示之二聯式簽
帳單，再分別由乙○○、甲○○、陳任寬、綽號「ＤＡ」者在上
開簽帳單內偽簽如該附表「簽名」欄所示「洪益明」等人之署押
，偽造向瑞發精品傢具行購買如其上所載金額、物品之簽帳單私
文書，致生損害於該附表所示之人，丙○○並於盜刷同時將該消
費紀錄透過電腦直接向美商花旗銀行股份有限公司（下稱花旗銀
行）請款，使該銀行陷於錯誤而依據簽帳單上所載之消費金額給
付計新台幣（下同）四百五十二萬七千五百元，由丙○○分得詐
得款項中之四成，餘六成款項則由乙○○、甲○○、陳任寬及綽
號「ＤＡ」者朋分花用。丙○○等人另為掩飾犯行，並於如原判
決附表二所示之統一發票上盜蓋瑞發鐵櫃行之統一發票專用章，
以偽造該等統一發票，及偽造如原判決附表三所示之訂購單，足
以生損害於統一發票主管機關、瑞發鐵櫃行（即胡黃真妹）及如
原判決附表三所示之人等情。因而撤銷第一審關於丙○○、乙○
○、甲○○（下稱上訴人等）部分之不當科刑判決，依牽連犯從
一重改判各論處上訴人等共同連續偽造私文書，足以生損害於公
眾及他人罪刑，固非無見。
惟查：(一)、調查證據應於刑事訴訟法第二百八十七條程序完畢後
行之；除簡式審判程序案件外，審判長就被告被訴事實為訊問者
，應於調查證據程序之最後行之；並於調查證據完畢後，命檢察
官、被告、辯護人就事實及法律為辯論，刑事訴訟法第二百八十
八條第一項、第三項、第二百八十九條第一項分別定有明文。亦
即犯罪事實，應經調查證據、訊問及辯論之程序，始得為有罪之
判決。原判決係認定，上訴人等與陳任寬、綽號「ＤＡ」者共同
基於偽造文書及意圖為自己不法所有之概括犯意聯絡，連續自八
十九年十二月二日起至同年月十七日止，在瑞發精品傢具行內，
由陳任寬提供偽造之信用卡，在該傢具行讀卡機內刷卡列印出如
原判決附表一所示之簽帳單後，由乙○○、甲○○、陳任寬、綽
號「ＤＡ」者在上開簽帳單「簽名」欄內偽簽「洪益明」等人之
署押，以偽造「洪益明」等人向瑞發精品傢具行購買物品之簽帳
單，丙○○同時並將該項消費紀錄透過電腦直接向花旗銀行請款
，使該銀行陷於錯誤而依簽帳單上所載之消費金額給付計四百五
十二萬七千五百元，再由上訴人等與陳任寬、綽號「ＤＡ」者朋
分花用。上訴人等另為掩飾上述犯行，並於如原判決附表二所示
之統一發票上盜蓋瑞發鐵櫃行之統一發票專用章，以偽造該等統
一發票，及偽造如原判決附表三所示之訂購單等情。但原審於審
判期日，卻僅就檢察官所起訴之事實，即上訴人等有無以偽造之
信用卡盜刷，並偽簽他人署押以偽造簽帳單，及將該項虛偽消費
紀錄透過電腦向花旗銀行詐取款項朋分之事實，為調查、訊問（
見原審卷第二七一頁、第三０九頁）。至於上訴人等有無「為掩
飾犯行，並於如原判決附表二所示之統一發票上盜蓋瑞發鐵櫃行
之統一發票專用章，以偽造該等統一發票，及偽造如原判決附表
三所示之訂購單」等犯罪事實，並未依法踐行調查證據、訊問及
辯論之程序，即遽行辯論終結，並對上訴人等「偽造統一發票及
訂購單」部分為有罪之判決，自有違誤。(二)、刑事訴訟法第一百
五十六條第二項規定，共犯之自白，不得作為有罪判決之唯一證
據，仍應調查其他必要之證據，以察其是否與事實相符。其立法
目的乃欲以補強證據擔保自白之真實性；亦即以補強證據之存在
，藉之限制自白在證據上之價值。而所謂補強證據，則指除該自
白本身外，其他足資以證明自白之犯罪事實確具有相當程度真實
性之證據而言。雖其所補強者，非以事實之全部為必要，但亦須
因補強證據與自白之相互利用，而足使犯罪事實獲得確信者，始
足當之（參考本院七十四年台覆字第一０號判例）。原判決認定
如原判決附表一所示之簽帳單係分別由乙○○、甲○○、陳任寬
及綽號「ＤＡ」者在其上偽簽「洪益明」等人之署押，而偽造該
等簽帳單等情，係以共犯丙○○在原審之自白，為其論罪依據（
見原判決第三頁第十五行至第十七行）。惟依卷內資料所載，乙
○○、甲○○始終否認有在上開簽帳單內偽簽他人署押之犯行（
見第一審卷第七十頁、第七十一頁；原審卷第四十頁、第九十九
頁、第一００頁、第一０二頁），丙○○於警詢時又已供陳於八
十九年十二月二日有乙○○、余美、綽號「阿志」（指甲○○
）、「豬肉」、「ＣＫ」（指陳任寬）及另一名男子、二名女子
共八人在瑞發精品傢具行，且由綽號「ＣＫ」及乙○○二人持偽
造信用卡盜刷，同年月三日則僅由綽號「ＣＫ」及乙○○二人持
偽造信用卡前往上址盜刷，同年月十日、十二日、十三日、十四
日、十七日亦均僅由綽號「ＣＫ」一人持偽造信用卡前往上址盜
刷云云（見偵查卷第三十九頁、第四十頁）。倘丙○○上開所供
無訛，甲○○於八十九年十二月三日或乙○○、甲○○於同年月
十日、十二日、十三日、十四日、十七日，在綽號「ＣＫ」者持
偽造信用卡前往瑞發精品傢具行盜刷時，既均未在場，其等又如
何得在綽號「ＣＫ」者於各該日持偽造信用卡盜刷後所列印之簽
帳單上偽造簽名？丙○○在原審之上開自白，已非無瑕疵可指，
該項自白是否與事實相符？即非無疑；又刑法第二百十條之偽造
私文書罪，指無製作權而不法製作者而言，若有製作權竟為不實
之記載，除符合同法第二百十五條之構成要件，應依該條論處外
，並不成立同法第二百十條之偽造私文書罪。依卷存如原判決附
表三所示之訂購單（見原審卷第二一九頁至第二二六頁）記載，
該等訂購單均係以瑞發精品傢具行名義出具，雖其上所載「客戶
」欄填寫有客戶之名稱或姓名，但其用意只在識別訂購之客戶為
何人，並非表示客戶本人簽名之意思，故縱未經該客戶本人授權
而填寫其姓名，亦不生偽造署押問題，丙○○復已供陳其係瑞發
精品傢具行之負責人（見原審卷第二九０頁、第二九一頁）。上
情如果不虛，丙○○似非無製作瑞發精品傢具行訂購單之權，能
否以其未經前開訂購單上所載客戶之授權，而製作該等客戶曾向
瑞發精品傢具行訂購傢具之不實內容訂購單，遽謂上訴人等此部
分所為亦涉犯偽造私文書犯行？亦仍值研酌。上開疑點實情為何
？為明真相，且此於上訴人等之利益有重大關係，自應詳予查明
，原審未根究明白，並於理由內為必要之論述，遽行判決，尚嫌
速斷而難昭折服。以上，或係上訴人等上訴意旨所指摘，或為本
院得依職權調查之事項，應認原判決有撤銷發回更審之原因。原
判決認上訴人等牽連犯詐欺取財及說明不另為無罪諭知部分，基
於審判不可分原則，併予發回。又刑法第五十五條牽連犯及第五
十六條連續犯之規定，業於九十四年二月二日修正公布刪除，並
於九十五年七月一日施行，案經發回，更審時宜併注意新舊法之
比較適用。
據上論結，應依刑事訴訟法第三百九十七條、第四百零一條，判
決如主文。
中    華    民    國  九十五  年    九    月  二十八  日
                      最高法院刑事第十一庭
                          審判長法官  謝  俊  雄
                                法官  陳  世  雄
                                法官  魏  新  和
                                法官  吳  信  銘
                                法官  徐  文  亮
      本件正本證明與原本無異
                                      書  記  官
中    華    民    國  九十五  年    十    月    四    日
                                                      Ｑ


司法院資訊處製作；財團法人民間司法改革基金會備份。
